臺灣高等法院民事判決
110年度上易字第224號
上  訴  人  蔡杜愛玉
被上訴人    簡瑞美  
訴訟代理人  陳佳鴻律師
複代理人    江孟洵律師

上列當事人間請求損害賠償等事件，上訴人對於中華民國109年
12月23日臺灣基隆地方法院109年度訴字第223號第一審判決提起
上訴，本院於110年12月8日言詞辯論終結，判決如下：
    主      文
上訴駁回。
第二審訴訟費用由上訴人負擔。
原判決主文第一項應更正為：「被告應依附表所示之漏水修復方
法修復基隆市○○區○○路000號4樓建物。」。
    事實及理由
壹、程序方面：
　　按不變更訴訟標的，而補充或更正事實上或法律上之陳述者
    ，非為訴之變更或追加。民事訴訟法第463條、第256條定有
    明文。本件被上訴人於原審聲明求為判命：㈠上訴人應依附
    表所示漏水修復方法修復基隆市○○區○○路000號4樓建物（下
    稱系爭4樓建物）至不漏水之狀態。㈡上訴人應給付被上訴人
    新臺幣（下同）35萬6,547元本息等語。嗣經原審判決被上
    訴人一部勝訴，上訴人就敗訴部分聲明不服提起上訴，被上
    訴人則於本院審理時更正原審訴之聲明為：上訴人應依附表
    所示漏水修復方法修復系爭4樓建物等語，有言詞辯論意旨
    狀可稽（見本院卷第115至116頁），核屬不變更訴訟標的而
    補充事實上或法律上陳述，則依上開規定，應予准許，合先
    敘明。
貳、實體方面：
一、被上訴人主張：伊為系爭4樓建物之所有權人，上訴人則係
    基隆市○○區○○路000號5樓建物（下稱系爭5樓建物）之所有
    權人。上訴人未盡修繕、管理、維護系爭5樓建物之義務，
    致5樓汙水於民國（下同）108年11月間滲漏至系爭4樓建物
    之客廳、臥室、浴室等處，屢經伊請求上訴人修繕未果，系
    爭4樓客廳、臥室、浴室之天花板、牆面因此受損。為此依
    民法第184條第1項前段、第191條第1項本文規定，求為判命
    上訴人依附表所示修復方法修復系爭4樓建物，並賠償系爭4
    樓建物修繕費用6萬6,547元本息等語（原審判命上訴人依附
    表所示修復方法將系爭4樓建物修復至不漏水狀態，並給付
    被上訴人修繕費用6萬6,547元本息，另駁回被上訴人其餘之
    訴。上訴人就其敗訴部分提起上訴。被上訴人就其敗訴部分
    未提起上訴，已告確定，並更正修復漏水部分聲明如前述）
    。並答辯聲明：上訴駁回。
二、上訴人則以：系爭建物老舊，且水管為全體區分所有權人共
    同使用，不應由伊單獨負責修繕賠償。訴外人慶瑞營造股份
    有限公司（下稱慶瑞公司）於鄰房施工，破壞系爭建物結構
    ，始造成漏水，被上訴人應向慶瑞公司求償。被上訴人自行
    整修房屋不慎而造成漏水。伊業已修繕漏水部分完畢等語，
    資為抗辯。並上訴聲明：㈠原判決不利於上訴人部分廢棄。㈡
    上開廢棄部分，被上訴人在第一審之訴及假執行之聲請均駁
    回。
三、兩造不爭執之事項：
　　被上訴人為系爭4樓建物所有人，上訴人為系爭建物5樓所有
    人。
四、兩造爭執要點為：被上訴人得否依民法第184條第1項前段、
    第191條第1項本文規定，請求上訴人依附表所示之漏水修復
    方法修復系爭4樓建物，並請求上訴人給付6萬6,547元本息
    ？茲就兩造爭點及本院得心證理由分述如下：
  ㈠漏水原因部分：
  ⒈經查系爭4樓建物為三房二衛格局，主浴室及小廁所位於房屋
    中央，未臨外牆。漏水位置位於主浴室，4樓與5樓之主浴式
    格局相同，馬桶、洗手台、浴缸位置相同。5樓屋頂鐵皮屋
    存在多年，因此排除水源來自外部之可能性。4樓與5樓主水
    平排水管分布相同（位於墊高20公分之混凝土層內）、垂直
    落水管位置相同（位於浴室左下角之鋼筋混凝土柱內），故
    4樓主浴室平頂漏水，應與5樓浴室排水有關。4樓漏水點為
    主浴室平頂、相鄰臥室平頂與牆壁、主浴室左下角之鋼筋混
    凝土柱等部位。5樓浴室排水水源共計浴缸排水管、洗臉盆
    排水管、地面排水管、糞管等4條。4樓馬桶上方之平頂並無
    漏水痕跡，且無異臭，故漏水與糞管無關，水源來自浴缸、
    洗臉盆或地面排水管。系爭建物屋齡達37年，當年工程慣例
    僅以地磚防水，輕質混凝土墊高係方便排設水平排水管，而
    混凝土非防水材料，混凝土內積水會慢慢滲漏。當混凝土層
    內之排水管因地震或老化出現裂縫、錯位或異物堵塞時，排
    水會回堵於浴室地板或慢慢滲入下方樓板。4樓浴室平頂漏
    水點多處，遍及浴室平頂全部，研判混凝土內水平排水管已
    出現裂縫、錯位或堵塞，導致積水滲透至下方樓板，並漫延
    至相鄰臥室之平頂、牆壁。5樓浴室排水之垂直落水管位於
    左下角之鋼筋混凝土柱內，該處亦出現堵塞，導致4樓客廳
    過樑及柱面有局部漏水痕跡，並使得4樓浴室牆面開關漏電
    。故系爭4樓建物浴室漏水，與系爭5樓建物浴室排水管不良
    及防水層失敗有關等情，業經原審囑託社團法人基隆市建築
    師公會委任鑑定人戴雄賜建築師鑑定在案，有109年
　　11月10日鑑定報告書、現況平面示意圖、現場照片可稽（下
    稱系爭鑑定書、見原審卷第247、253、259至261、263、301
    至327頁）。則據此足證被上訴人主張：系爭5樓建物排水管
    不良，導致系爭4樓建物浴室漏水等語，應屬有據。上訴人
    辯稱：系爭4樓建物漏水與5樓建物無關，伊已修復漏水云云
    ，即不足採。
　⒉上訴人雖辯稱：慶瑞公司於鄰房即基隆市○○區○○路000號建物
    施工，破壞系爭建物結構，始造成漏水云云，固據其提出協
    議書影本為憑（見本院卷第79頁）。經查該協議書為慶瑞公
    司與上訴人所簽立，僅載明因上訴人主張系爭5樓建物有龜
    裂漏水，為慶瑞公司所造成，故慶瑞公司先行修復結構體及
    漏水部分工程，至於責任歸屬問題另行協商等語。則據此僅
    足以證明上訴人與慶瑞公司就系爭5樓建物龜裂漏水等情發
    生爭執，但不足以證明被上訴人所有系爭4樓建物漏水為慶
    瑞公司施工所造成。此外上訴人雖於原審向鑑定人陳稱：系
    爭建物全棟地板向右方施工中工地傾斜中，因此系爭4樓浴
    室漏水與5樓無關云云。經查鑑定人2次會勘現場，並調閱系
    爭建物使用執照與竣工平面圖、建物登記謄本及測量成果圖
    後，鑑定認為系爭4樓建物浴室漏水，與系爭5樓建物浴室排
    水管不良及防水層失敗有關，並未認定與慶瑞公司施工有關
    ，有系爭鑑定書可稽（見原審卷第247至269頁）。則據此足
    證上訴人所辯，均不足採。
　㈡漏水修復部分：　
　⒈按土地上之建築物或其他工作物所致他人權利之損害，由工
    作物之所有人負賠償責任。為民法第191條第1項本文所明定
    。是以，除非工作物所有人能舉證證明上開法條但書所示之
    情形存在，得免負侵權行為損害賠償責任外，因土地上之工
    作物造成他人之損害，即依法推定工作物所有人有過失，而
    應負侵權行為損害賠償責任（最高法院96年度台上字第
　　489號判決要旨參照）。次按民法第191條第1項所謂之土地
    上之工作物，係指以人工作成之設施，建築物係其例示。而
    建築物內部之設備如天花板、樓梯、水電配置管線設備等，
    屬建築物之成分者，固為建築物之一部，應包括在內（最高
    法院95年度台上字第310號判決意旨參照）。經查上訴人所
    有系爭房屋5樓浴室排水管不良及防水層失敗，導致系爭房
    屋4樓浴室漏水，已如前述，自應推定工作物即系爭5樓建物
    所有權人即上訴人具有過失。上訴人既未能舉證其對於上開
    排水管及防水層設置或保管並無欠缺，或損害非因設置或保
    管有欠缺，或於防止損害之發生，已盡相當之注意，自應對
    被上訴人負損害賠償之責。是被上訴人主張：上訴人應依民
    法第191條第1項本文規定負賠償責任等語，即屬有據。
　⒉次按負損害賠償責任者，除法律另有規定或契約另有訂定外
    ，應回復他方損害發生前之原狀。債權人得請求支付回復原
    狀所必要之費用，以代回復原狀。民法第213條第1項、第3
    項定有明文。經查系爭4樓建物修復至不漏水之方法，經鑑
    定人鑑定結果認為，包括系爭5樓建物浴室汙水排水整修工
    程（含浴缸下方混凝土，以確保排水整修之完整性），及4
    樓浴室防水粉刷工程，茲分述如下：
　⑴系爭5樓建物汙排水整修部分：
　　浴室汙排水系統需更換以利排放暢通，排水管包含浴缸、洗
    臉盆及地面排水管，馬桶糞管全部更換。雖不須全棟一併更
    換立管，但系爭5樓建物浴室汙排水管更換後，與立管接頭
    需以塑鋼土加固防漏，並不得破壞原有結構樑柱。亦即汙水
    管水平配管全部更新，與既有立管接頭塑鋼土加固防漏；廢
    水管水平配管全部更新，與既有立管接頭塑鋼土加固防漏；
    既有立管埋設於結構樑柱內，施工中不得破壞結構強度。此
    外標的物主浴室係以輕質混凝土墊高20公分，而混凝土非防
    水材料，混凝土內積水會慢慢滲漏。故應刨除原有地磚及混
    凝土，鋪設或塗抹防水層，鋪設汙排水管後，再重新灌漿及
    鋪設地磚。有系爭鑑定書可稽（見原審卷第265至267頁）。
    從而被上訴人依民法第213條第1項規定，請求上訴人依附表
    所示之漏水修復方法修復系爭4樓建物等語，應屬有據。
　⑵系爭4樓建物防水粉刷部分：
　　直接工程費為5萬5,227元，工程項目包括浴室坪頂刨除及牆
    粉刷層、防水水泥砂漿粉刷、坪頂及牆水泥漆等。以及間接
    工程費包括廢料清運等雜費2,761元（計算式：55,227×5%＝2
    ,761）、工程保險費276元（55,227×0.5%＝276）、工程管理
    費5,522元（55,227×10%＝5,522）、營業稅2,761元
　　（55,227×5%＝2,761）。以上直接、間接工程費合計為6萬6,
    547元，有系爭鑑定書可稽（見原審卷第267、355頁）。從
    而被上訴人依民法第213條第3項規定，請求上訴人支付系爭
    4樓建物回復原狀所必要之費用等語，亦屬有據。
五、綜上所述，被上訴人依民法第191條第1項規定，請求上訴人
    依附表所示之漏水修復方法修復系爭4樓建物至不漏水之狀
    態，為屬正當，應予准許。原審判決准許被上訴人之上開請
    求，並依兩造聲請為准免假執行宣告，並無不合。上訴意旨
    指摘原判決不當，求予廢棄改判，為無理由，應駁回其上訴
    。並更正原判決主文第一項如主文第三項所示。
六、本件事證已臻明確，兩造其餘之攻擊、防禦方法，核與判決
    結果不生影響，毋庸逐一論列，併此敘明。
七、據上論結，本件上訴為無理由，依民事訴訟法第449條第1項
    、第78條，判決如主文。
中　　華　　民　　國　　110 　年　　12　　月　　22　　日
                  民事第二庭
　　                  審判長法  官  陳容正
                            法  官  劉素如
                            法  官  邱  琦
正本係照原本作成。
不得上訴。
中　　華　　民　　國　　110 　年　　12　　月　　22　　日

                            書記官  廖月女
　　　　　　　　　　　　　　
附表：
系爭建物4樓漏水修復方法(5樓浴室屋排水整修部分)     工程項目即修復方法 單位 數量 1 原有衛浴設備及給排水管移除 式 1 2 刨除地磚及輕質混凝土 立方公尺 2.925 3 新設給排水管、糞管(含加固防漏及熱水管封口) 式 1 4 浴廁地坪防水塗料 平方公尺 7.25 5 混凝土灌漿 立方公尺 0.585 6 地坪鋪磁磚30×30 平方公尺 2.93 7 衛浴設備及給排汙水管安裝 式 1